【裁判字號】    96,簡上,73
【裁判日期】    970514
【裁判案由】    不動產所有權移轉登記
【裁判全文】
臺灣雲林地方法院民事判決              96年度簡上字第73號
上  訴  人  丙○○
訴訟代理人  張智學  律師
            丁○○
被  上訴人  乙○○
訴訟代理人  林俊生  律師
            甲○○
上列當事人間請求不動產所有權移轉登記事件，上訴人對於中華
民國96年10月26日本院斗六簡易庭96年度六簡字第159 號第一審
判決提起上訴，本院於97年4 月30日言詞辯論終結判決如下：
    主      文
原判決廢棄。
被上訴人在第一審簡易之訴駁回。
第一、二審訴訟費用由被上訴人負擔。
    事實及理由
一、上訴人方面：除與原判決記載相同者，茲引用之外，並補稱
    ：
  (一)原審判決所依據之不動產買賣契約書其後附註：「上開不動
    產標示總面積0.0837公頃，由丙○○買受0.0657公頃，由林
    清源承買0.0180公頃，經買主二人協調結果，約定上開不動
    產，由丙○○為登記權利人，供房屋起造完成申請地目變更
    時，分割予林清源取得登記」等語。是依上開文義，被上訴
    人並未有可得向伊請求移轉登記系爭土地【即坐落雲林縣斗
    六市○○段153 地號、面積41.24 平方公尺 (重測前為內林
    段145 －19地號），同段156 地號、面積20.31 平方公尺（
    重測前為內林段145 －18地號），同段157 地號、面積792.
    02平方公尺（重測前為內林段145 －4 地號）等3 筆土地】
    之權利，並作為登記名義人，被上訴人與訴外人林清源為不
    同權利主權，原判決遽以認定被上訴人可向伊請求移轉登記
    系爭土地，容有判決理由矛盾之違誤。
  (二)又被上訴人主張其於民國96年9 月5 日已將其對伊之系爭土
    地移轉登記請求權讓與訴外人林佳葦，而林佳葦亦同意受讓
    ，並提出債權讓與契約書及郵局存證信函等為佐，由此亦可
    間接證明被上訴人完全沒有權利可向伊請求移轉登記系爭土
    地，原審判決容有理由不備之缺失。
  (三)再者，民法所謂條件，係當事人以將來客觀上不確定事實之
    成就或不成就，決定法律行為效力之發生或消滅之一種附款
    。使法律行為效力發生或消滅，為附條件法律行為之本質，
    茍當事人非以法律行為效力之發生，而僅以其履行繫於不確
    定之事實者，雖亦屬約款之一種，然此約款並非條件，應解
    釋為於其事實發生時，為權利行使期限之屆至。通觀上揭買
    賣契約書其後之附註文字內容，並非停止條件之約定甚明。
  (四)聲明：如主文所示。
二、被上訴人方面：除與原判決記載相同者，茲引用之外，並補
    稱：
  (一)上訴人於69年4 月30日向訴外人林國政買受系爭土地之權利
    範圍僅有837 分之657 ，其餘部分則為伊所有，僅因礙於當
    時法令規定，系爭土地無法辦理分割或共有，伊就系爭土地
    之837 分之180 持分權利，乃再輾轉借名登記在上訴人名下
    ，上開借名契約伊已於96年6 月7 日以存證信函向上訴人表
    示終止，伊自得依前述借名法律關係為本件請求。
  (二)伊對上訴人就系爭土地之上揭移轉登記債權，雖欲讓與訴外
    人林佳葦，然伊之真意係於上訴人將伊就系爭土地之上揭持
    分權利移轉登記予伊後，伊再將之移轉登記予林佳葦，並非
    將伊對上訴人之移轉登記債權為讓與，故伊對上訴人自得為
    本件之請求。
  (三)上訴人主張上開不動產買賣契約書其後附註部分，係屬偽造
    云云，但上開附註內容係經兩造同意於69年6 月17日加入乙
    節，業經證人莊永富於原審證述明確；上訴人猶仍否認其真
    正性，應由其負舉證之責。又上開附註內容，僅係單純約定
    ，系爭土地於日後地目變更而可分割時，伊就系爭土地之83
    7 分之180 持分權利要以林清源名義登記而已。系爭土地其
    中837 分之180 權利範圍為其所有，伊請求上訴人移轉登記
    與伊本人，而不要再以林清源為登記名義人，於法自屬有據
    。再者，上開附註因約定有：「於地目變更同時可分割」之
    停止條件，故上開附註約定，縱係屬第三人利益契約，亦須
    在上揭停止條件成就時始生效力，故在該第三人利益契約生
    效前，訴外人林清源尚未取得向上訴人直接請求之權利，而
    伊亦未喪失對上訴人請求之權利。因之，伊基於借名契約向
    上訴人為本件之請求，自屬有據。
  (四)伊雖於96年9 月5 日將伊對上訴人之系爭土地移轉登記請求
    權讓與訴外人林佳葦，然基於當事人恆定原則，伊仍可為原
    告，向上訴人為本件之請求。
  (五)聲明：駁回上訴。
三、得心證之理由：
  (一)按當事人主張有利於己之事實者，就其事實有舉證之責任。
    民事訴訟法第277 條前段定有明文。又民事訴訟如係由原告
    主張權利者，應先由原告負舉證之責，若原告先不能舉證，
    以證實自己主張之事實為真實，則被告就其抗辯事實即令不
    能舉證，或其所舉證據尚有疵累，亦應駁回原告之請求。再
    者，請求履行債務之債，除被告自認原告所主張債權發生原
    因之事實外，應先由原告就其主張此項事實，負舉證之責任
    ，必須證明其為真實後，被告於其抗辯事實，始應負證明之
    責任，此為舉證責任分擔之原則。（最高法院17年上字第91
    7 號、43年台上字第377 號判例可參）。本件被上訴人主張
    ：系爭土地原為訴外人林順風所有，林順風生前即將系爭土
    地分配予伊及訴外人林國政，其中伊分配取得之權利範圍為
    180/837 ，另林國政分配取得權利範圍為657/837 。惟因系
    爭土地為屬農地，依當時法令規定，不能移轉為共有，故系
    爭土地全部乃以林國政名義辦理登記。嗣林國政於69年4 月
    30日將其就系爭土地中之657/837 範圍內權利，以總價新臺
    幣221,800 元出售予上訴人，當時亦因農地相關規定無法辦
    理共有登記，故其原登記在林國政名下之系爭土地中之180/
    837 權利，亦再借用上訴人名義登記於其名下等情，已據其
    提出不動產買賣契約書影本1 份、系爭土地登記第二類謄本
    3 份為證（見原審卷第6 －9 頁）。惟上訴人則否認雙方就
    系爭土地登記事宜訂有借名契約云云。經查：
    1.系爭土地中之斗六市○○段153 、157 地號土地，均為一
      般農業區之農牧用地，另同段156 地號土地則為一般農業
      區之水利用地乙節，有被上訴人提出且為上訴人所不爭執
      之土地登記第二類謄本3 份在卷（見原審卷第7 －9 頁）
      可稽。
    2.又私有農地所有權，原不得移轉為共有等情，此觀89年1
      月26日修正前原土地法第30條規定自明。上開條文嗣於89
      年1 月26日經刪除公布在案，此為眾所週知之事實。
    3.其次。觀諸被上訴人所提出之上揭不動產買賣契約書，其
      中賣主為林國政，買主則為本案兩造當事人（即丙○○及
      乙○○），而立約日期則為【69年4 月30】之事實，亦為
      上訴人所不爭執。
    4.再者，證人即上揭不動產買賣契約書立約人林國政於原審
      曾到庭結證：「‧‧‧地原是登記我的名義，我賣給被告
      （按指本案之上訴人），但原告（按指本案被上訴人）部
      分是我父親保留給原告的，原告有在該部分蓋房子，所以
      我賣時只賣我的部分，原告的部分是要保留給原告的，當
      時代書說不能登記為二個人名義，所以原告也當買受人，
      借名登記在被告名下，日後可以登記時，被告應提供謄本
      將原告應有的面積登記給原告‧‧‧」等語綦詳（見原審
      卷第31頁）。
    5.另系爭土地中之157 地號土地上有建物兩幢之事實，有上
      揭地號土地登記謄本可考。而上開不動產買賣契約書其後
      附註欄亦記載：「上開不動產標示總面積0.0837公頃，‧
      ‧‧經買主二人協調結果，約定上開不動產，由丙○○為
      登記權利人，供房屋起造完成申請地目變更時，分割予林
      清源取得登記。‧‧‧」等語；顯見上訴人購買系爭土地
      係為供建築使用。除此經核證人林國政於原審所為上開證
      詞：「‧‧‧地原是登記我的名義，‧‧‧原告（按指本
      案被上訴人）有在該部分蓋房子，所以我賣時只賣我的部
      分，‧‧‧」等語，亦與系爭土地使用現況相符。
    6.綜上各情可知，本案兩造在系爭土地上均蓋有建物各自使
      用，茍若被上訴人在系爭土地上無任何占有權源，上訴人
      豈能長期容任被上訴人之建物占用系爭土地？其次，系爭
      土地若僅係上訴人單獨向訴外人林國政所購，則上開不動
      產買賣契約書又何須將被上訴人同列為買主？被上訴人既
      與上訴人同列為系爭土地之買主，則此部分之記載自非屬
      毫無任何意義之舉措至灼。因之，被上訴人主張系爭土地
      原為訴外人林順風所有，後林順風將其中837 分之180 權
      利範圍（即潛在應有部分）分配與其取得，僅因礙於當時
      農地相關規定無法辦理共有登記，故轉輾借名登記在上訴
      人名下乙節，應非虛妄，堪可採信。
  (二)次按契約依當事人意思表示一致成立後，債務人僅有依契約
    內容而為履行之義務；故契約成立後，一方欲變更原約內容
    之一部，必須更經他方之同意，如未經他方合意，則他方自
    得拒絕履行非契約內容事項。本件上訴主張：依雙方所簽之
    上開不動產買賣契約書其後附註欄文義內容觀之，被上訴人
    並未有可得向伊請求移轉登記系爭土地之權利，並作為登記
    名義人，蓋被上訴人與訴外人林清源乃為不同權利主體，原
    判決遽以認定被上訴人可得向伊請求移轉登記系爭土地權利
    ，顯有違誤等語。惟被上訴人則以前揭情詞為辯。經查：
    1.被上訴人所提出之上揭不動產買賣契約書之立約當事人，
      其中賣主為林國政，買主則為本案兩造當事人（即丙○○
      及乙○○），而立約日期則為【69年4 月30日】之事實，
      已詳述如前。至該契約書其後附註欄事項記載日期則為【
      69年9 月17日】，約定內容則係：「上開不動產標示總面
      積0.0837公頃，由丙○○買受0.0657公頃，由林清源承買
      0.0180公頃，經『~s2;買主二人~s1;』協調結果，約定上開不動產
      ，由丙○○為登記權利人，供房屋起造完成申請地目變更
      時，分割予林清源取得登記‧‧‧」等語，亦有上揭不動
      產買賣契約書在卷（見原審卷第6 頁）可稽。是由上開附
      註文義觀之，該協議內容乃係買主即本案當事人所共同協
      商而附記在上揭不動產買賣契約書後，應堪可認定。
    2.其次，證人即上揭不動產買賣契約書代筆人莊永富於原審
      亦到庭結證：「（問：是否幫兩造及林國政簽定不動產買
      賣契約書？）是的。（問：當時買方有幾位？）二位，是
      乙○○、丙○○。（問：後面附註欄記載69年9 月17日，
      是後來補充加註的？）是。（問：買賣雙方都同意？）是
      。‧‧‧（問：上面字跡是何人的？）是我的，名字也是
      我寫的，但是經過兩造同意蓋章的。」等語綦詳（見原審
      卷第48、49頁）。
    3.再者，證人林國政於原審亦結證：「‧‧‧林清源是原告
      （即本案被上訴人）的兒子，契約要寫登記給林清源，是
      因為以後可以登記時要登記給他兒子，所以寫林清源」等
      語甚詳（見原審卷第32頁）。
    4.是由上揭情節可知，本件兩造共同於69年4 月30日與訴外
      人林國政簽定前開不動產買賣契約書時，兩造就被上訴人
      在系爭土地所應享有之權利（即潛在應有部分837 分之18
      0 ），尚未約定將來如何辦理移轉登記；迨至同年9 月17
      日兩造乃再行約定被上訴人就系爭土地之應有權利，於將
      來系爭土地可得分割時，上訴人應由其名下將被上訴人就
      系爭土地應享之上揭範圍權利直接移轉登記與林清源甚明
      。而本件兩造既已約明系爭土地於將來依法得辦理分割或
      共有時，上訴人應將被上訴人就系爭土地之上開權利直接
      移轉登記與林清源，則不論渠等為前揭約定內容之性質，
      究係「第三人利益約款」？抑或僅係當事人與第三人間之
      「指示給付關係」（即當事人之一方與他方約定，由他方
      向第三人為一定之給付，但該第三人並未取得直接請求他
      方給付之權利）？俱屬所謂契約內容事項，雙方均須遵守
      並依約履行，始符契約本質，殆無疑義。
    5.承上，本件被上訴人就其借名登記在上訴人名下之系爭土
      地潛在應有部分權利，既與上訴人約定於「系爭土地可分
      割」時，應直接移轉登記與訴外人林清源取得。因兩造就
      上開事項所為約定係屬向第三人為給付契約之性質，則在
      該契約失效，或經雙方合意變更或廢止前，被上訴人自僅
      得請求上訴人向第三人林清源為給付，而不能請求向自己
      為給付。本件兩造在上揭不動產買賣契約書後附註欄特約
      事項，既未經兩造合意變更或廢止，則被上訴人片面改變
      原約定內容，請求上訴人向其本人為給付，自與合約內容
      難謂相符。職故，上訴人辯稱：依雙方所簽上開不動產買
      賣契約書其後附註欄文義內容觀之，被上訴人請求其將系
      爭土地之潛在應有部分權利移登記予被上訴人本人，顯與
      上開合約意旨不符，其自無履行義務等情，尚非無據，堪
      可採信。
    6.末按民法所謂條件，係當事人以將來客觀上不確定事實之
      成就或不成就，決定法律行為效力之發生或消滅之一種附
      款，故使法律行為效力發生或消滅，為附條件法律行為之
      本質。倘當事人非以法律行為效力之發生，而僅以其履行
      繫於不確定之事實者，雖亦屬約款之一種，然此約款並非
      條件，應解釋為於其事實發生時，為權利行使期限之屆至
      （最高法院88年度台上字第1451號、92年度台上字第2807
      號裁判意旨參照）。查，本件被上訴人就系爭土地中應有
      之權利（即潛在應有部分837 分之180 ），前經借名登記
      在上訴人名下；而兩造所以會成立借名登記契約，乃因當
      時法令禁止系爭土地辦理移轉共有登記或分割之故，被上
      訴人不得已乃將其所應享有之上開土地權利暫時登記在上
      訴人名下，業已詳述如上。因之，將來法令變更系爭土地
      可得移轉為共有或分割時，被上訴人自得依約請求上訴人
      辦理其就系爭土地所享有之潛在應有部分權利移轉登記，
      因之渠等將此種將來客觀上不確定事實之成就或不成就約
      定為既存債務履行之期限，自屬清償期之約定。職故，被
      上訴人辯稱：上開不動產買賣契約書附註欄有關「於地目
      變更同時可分割」之約定，為屬上開第三人利益契約所附
      之停止條件云云，要非可採，併此敘明。
  (三)綜上所述，上訴人依兩造所簽不動產買賣契約書其後附註欄
    內容所為上揭抗辯既屬可採；則被上訴人主張依據兩造借名
    契約，請求上訴人將系爭土地部分權利（即837 分之180 ）
    移轉登記予其本人名下，即無理由，不應准許。原審判命上
    訴人為將系爭土地其中權利範圍837 分之180 移轉登記與被
    上訴人並依職權所為假執行之宣告，均有未洽。上訴意旨指
    摘原判決不當，求予廢棄改判，為有理由。自應由本院予以
    廢棄改判，如主文第2 項所示。
  (四)本件事證已臻明確，兩造其餘攻擊或防禦方法，與本件判決
    結果並無影響，毋庸一一論述，附此敘明。
四、據上論結，本件上訴為有理由，依民事訴訟法第436 條之1
    第3 項、第450 條、第78條，判決如主文。
中    華    民    國    97    年    5     月    14    日
                  民事第一庭  審判長法  官  紀文勝
                                    法  官  黃瑞井
                                    法  官  蔣得忠
以上正本係照原本作成。
不得上訴。
中    華    民    國    97    年    5     月    14    日
                                    書記官  賴成育


司法院資訊處製作；財團法人民間司法改革基金會備份。
